【裁判字號】    97,訴,206
【裁判日期】    970625
【裁判案由】    強盜
【裁判全文】
臺灣高雄地方法院刑事判決               97年度訴字第206號
公  訴  人  臺灣高雄地方法院檢察署檢察官
被      告  丙○
選任辯護人  周村來律師
            周元培律師
上列被告因強盜案件，經檢察官提起公訴（96年度偵字第31267
號），本院判決如下：
    主  文
丙○犯竊盜未遂罪，處有期徒刑貳月，如易科罰金，以新臺幣壹
仟元折算壹日。
    事  實
一、丙○意圖為自己不法之所有，於民國96年11月3 日上午11時
    10分許，在高雄縣大寮鄉○○路251 巷6 號「主格實業股份
    有限公司」（以下簡稱主格公司）鐵皮浪板圍牆旁，徒手竊
    取丁○○（主格公司負責人）所有之鐵皮浪板，適丁○○因
    接獲陳岱伶電話通知有人拆下上開圍牆之鐵皮浪板以車輛載
    走，而前往追緝上開車輛未果，返回主格公司之際，發現丙
    ○正著手竊取圍牆之鐵皮浪板，尚未得手，嗣員警據報後前
    往上開地點當場逮捕丙○。
二、案經高雄縣政府警察局林園分局報告臺灣高雄地方法院檢察
    署檢察官偵查起訴。
    理  由
甲、證據能力部分
一、證人丁○○、乙○○於警詢中之陳述：
    按被告以外之人，於審判外之言詞或書面陳述，除法律有規
    定者外，不得作為證據，刑事訴訟法第159 條第1 項定有明
    文。又被告以外之人於檢察事務官、司法警察官或司法警察
    調查中所為之陳述，與審判中不符，或於審判中因所在不明
    而傳喚不到者，其先前之陳述具有較可信之特別情況，且為
    證明犯罪事實存否所必要者，得為證據，刑事訴訟法第159
    條之2 、第159 條之3 第3 款亦分別定有明文。是被告以外
    之人於檢察事務官、司法警察（官）調查時所為之陳述，屬
    傳聞證據，依同法第159 條第1 項規定，本無證據能力，必
    具備「可信性」及「必要性」二要件，始例外得適用上開第
    159 條之2 規定，認有證據能力，而得採為證據。又刑事訴
    訟法第159 條之2 、之3 等傳聞例外規定所稱「證明犯罪事
    實之存否所必要」，既必須達不可或缺之程度，自係指就具
    體個案案情及相關卷證判斷，為發現實質真實目的，認為除
    該項審判外之陳述外，已無從再就同一供述者取得與其上開
    審判外陳述相同供述內容，倘以其他證據代替，亦無從達到
    同一目的之情形而言（最高法院95年度台上字第4414號判決
    意旨參照）。本件姑不論證人丁○○於警詢中之陳述是否與
    審判中之陳述相符，亦不論證人乙○○因所在不明而傳喚不
    到，因證人丁○○、乙○○業於檢察官偵查中，已就同一事
    項結證明確，且所述大致相符（詳偵一卷第11頁至第14頁、
    第16頁至第19頁、第33頁至第35頁），則就使用證據之必要
    性而言，因同一待證事項已有檢察官調查時之證述，可供替
    代證據使用，且均經具結，較警詢中所為之陳述，更具有相
    當之擔保性，並無「無法再從同陳述者取得證言」之情形存
    在，而有利用原陳述之必要性，故縱使證人丁○○於警詢中
    所為之陳述與審判中之陳述不符，且與證人乙○○之警詢陳
    述同具有可信之特別情況，但因非證明犯罪事實之存否所必
    要，並無刑事訴訟法第159 條之2 、第159 條之3第3款傳證
    證據例外規定之適用，仍應認為無證據能力。
二、按被告以外之人於審判外之陳述，雖不符前4 條之規定，而
    經當事人於審判程序同意作為證據，法院審酌該言詞陳述或
    書面陳述作成時之情況，認為適當者，亦得為證據。當事人
    、代理人或辯護人於法院調查證據時，知有第159條第1項不
    得為證據之情形，而未於言詞辯論終結前聲明異議，視為有
    前項之同意刑事訴訟法第159 條之5 定有明文。查被告丙○
    及辯護人於本院審理時，已表示對於全案卷證之證據能力均
    同意列為本案證據（見本院卷第21頁、第65頁），且於本案
    調查證據時，知有不得為證據之情形，亦未於言詞辯論終結
    前聲明異議，依刑事訴訟法第159 條之5 規定，應視為被告
    已同意證人丁○○之證述、證人乙○○、陳岱伶之證述，及
    瑞生醫院診斷證明書、高雄縣政府警察局林園分局昭明派出
    所扣押物品目錄表、贓物認領保管單、查獲照片6 張等文書
    ，均具有證據能力，而可作為證據，本院斟酌上開證據並非
    不法取得，且其作成時之情況，認為適當，自得採為證據能
    力，先行敘明。
乙、實體部分
一、訊據被告丙○固不否認有於案發時在現場，惟矢口否認有何
    本案犯行，辯稱：當時伊在水溝內撿拾寶特瓶等語。辯護人
    則以：被告似無法徒手拔除浪板，且2位證人陳述不一，尚
    難據以證明被告犯行等語為被告辯護。經查：
  (一)前揭起訴事實所載時、地，被告竊取被害人工廠之鐵皮浪板
    等情，業據被害人即證人丁○○於偵查及本院審理中、證人
    乙○○、證人陳岱伶於偵查中之證述明確（見偵一卷第11頁
    至第14頁、第16頁至第19頁、第33頁至第35頁、第44頁至第
    47頁、本院卷第65頁至第71頁），此外，復有扣押筆錄、扣
    押物品目錄表、贓物認領保管單各1 紙、現場照片、員警繪
    製之現場圖1 張在卷足憑（見警卷第13頁至第18頁、第20頁
    、本院卷第39頁至第42頁），足信其為真實，堪可採信。
  (二)被告及辯護人雖以前開情詞置辯，惟被害人即證人丁○○於
    本院審理中結證稱：伊發現被告站在主格公司的圍牆即圍籬
    旁邊，鐵皮浪板一端連接圍籬、一端在水溝內，被告搬動靠
    近水溝之鐵皮浪板，往上面放在牆邊水溝小斜坡地面；伊與
    被告隔了寬約1 米半之臭水溝，被告往水溝衝下來想要逃離
    現場，並用水溝內的水、泥沙等潑伊等語（見本院卷第65頁
    至第71頁），核與目擊證人乙○○於偵查中結稱：伊見到被
    告把鐵製浪板從公司的牆圍拆下來…有聽到被告拿東西敲打
    鐵製浪板，要把它拆卸下來的聲音，但拿什麼東西不清楚；
    有看見被告跳下水溝，至於有無在水溝內撿拾東西攻擊何人
    則看不見等語（見偵一卷第33頁至第35頁）大致相符，復有
    被告遭逮捕時身上俱是污水、污泥痕跡之相片在卷足憑（見
    警卷第9 頁），足信其為真實。復觀之卷附現場相片，現場
    之水溝內充滿污泥髒水、樹枝枯葉等物，鮮有寶特瓶等人為
    之廢棄物。又縱或有之，被告如需撿拾寶特瓶，只要站在人
    行道上撈拾即可，毋庸跳至水溝對面之主格公司圍牆邊；況
    且主格公司圍牆邊與水溝之間，僅有可供約1 人站立之小斜
    坡，且地勢較人行道為高，站在該斜坡上非但稍有不慎即會
    滑落至水溝內，更遑論還要蹲下身來撿拾水溝內之資源回收
    物；而證人丁○○亦結證稱：伊未看到水溝內有無寶特瓶，
    但水溝內水深及腰，並有爛泥巴等語（見本院卷第69頁），
    是被告若欲撿拾水溝內之寶特瓶，其站在人行道邊即可輕易
    撿拾，要無捨地勢較低且平坦寬闊之人行道，而刻意跳至水
    溝對面站立不易且地勢較高之處，增加撿拾困難度之理；復
    且即便遭到被害人誤會而欲追捕時，亦可輕易逃離，而不致
    發生如證人所述需跳進水深及腰之臭水溝內並與被害人發生
    追逐等過程。應認被告所稱係要撿拾寶特瓶等語，顯係事後
    飾卸之詞，諉無足採。
  (三)辯護人又以：且證人丁○○、乙○○2 人所言內容有所出入
    ，不足以證明被告犯行等語。然查，就被告有何竊取鐵皮浪
    板之行為，證人丁○○於偵查中、本院審理中所陳均大致相
    符，而證人乙○○於偵查中結證時，經檢察官詢問其是否有
    精神方面的疾病，其答以：「沒有，只是癲癇。」其後則證
    稱：聽見並看見被告拆卸鐵製浪板；看見老闆拿木棍打被告
    ，只看見被告跳下水溝，至於有無在水溝內撿拾何物攻擊何
    人，則看不見，因伊在加油站那邊，隔一條馬路等語（見偵
    一卷第33頁至第35頁），依卷內證人乙○○所陳述之內容，
    其均能針對檢察官之問題清楚回答，且所證述內容，非全然
    不利於被告，就對於被告有利之部分，亦能中性客觀地描述
    ，甚而訊及部分細節時，其未看見之處，亦坦然自陳其未看
    見及無法看見之原因；復證人乙○○目擊本案時，係隔一條
    20米之馬路，其對於何人與何人間有何互動等過程，尚能清
    楚辨識，惟就該人手持何物等細節，則無法辨識等情，亦均
    核與常情相符，是其證述之可信性甚高，至為可採。至證人
    乙○○所稱：被告拿東西敲打鐵製浪板，及拖行鐵製浪板等
    語，雖與證人丁○○所述有若干不符，惟證人丁○○於本院
    審理中亦稱：伊到現場時，圍籬缺了2 、3 塊，小偷已經把
    東西帶走，路人告知小偷往那個方向逃，有小貨車，伊就開
    車去追，沒有追到，約10分鐘後回到圍籬現場，就發現被告
    站公司的牆邊等語（見本院卷第67頁），本院綜合上開2 位
    證人之證述及前開卷內現場圖、相片等資料相互以對，堪認
    證人乙○○係於聽到聲響時，即在案發現場對面觀察，而證
    人丁○○係在接獲通知時，先出外巡視一段時間後，回到現
    場才看見被告徒手搬動鐵製浪板。姑且不論本件起訴犯罪事
    實發生前發生何事，本件2 名證人就被告所涉竊盜部分之證
    述，並無不一致之處，僅係2 人所目睹之角度、距離及目睹
    時間先後不同，而使其陳述看似有所差異，然實無衝突之情
    形。至於被告有無為脫免逮捕而施強暴脅迫，2 名證人之陳
    述有所不一等情，則詳述於後。
  (四)辯護人復以：被告應無法徒手拔除浪板，認被告並無本件犯
    行等語。惟依證人丁○○於本院審理中結證稱：本件鐵製浪
    板原本是用電動螺絲鎖上的，但因容易腐蝕，所以也容易拉
    扯等語（見本院卷第70頁），核與現場相片所示，主格公司
    圍牆之鐵製浪板，均已銹蝕、脫落、並非牢固等情均相符合
    ，此亦有前揭現場相片在卷足憑（見警卷第20頁、本院卷第
    40頁），復被告亦確實有動手拉動鐵製浪板，業如前述，是
    被告主觀上因見鐵製浪板銹蝕可拆，並著手欲拔除該浪板等
    情，均堪認定。至該鐵製浪板是否確實無法單憑被告個人之
    力得以拔除，此係結果既未遂之問題，尚不得以此遽認被告
    主觀上即欠缺竊盜之意圖及故意。從而，辯護人以被告應無
    法徒手拔除浪板等語之辯解，亦不足採。
  (五)綜上，應認被告確有竊取主格公司鐵製浪板之意圖，復已著
    手實施，然所竊取之鐵製浪板尚未置入被告之支配範圍內，
    而尚未得手等情，均堪以認定，核與事實相符。本件事證明
    確，被告之竊盜犯行明確，應予論罪科刑。
二、公訴人雖認：被害人丁○○發現丙○正著手竊取圍牆之鐵皮
    浪板，乃上前追捕丙○，丙○為脫免逮捕，竟持石塊等物丟
    擲丁○○，並撿拾地上樹枝作勢要攻擊，致丁○○於閃避丙
    ○之攻擊時不慎跌倒，受有左肩部、左膝擦傷、右臉皮挫傷
    、左膝部開放性傷口等傷害，因認被告係涉犯準強盜罪嫌等
    語。惟被告矢口否認有何為脫免逮捕、防護贓物而施強暴脅
    迫之犯行，辯稱：告訴人持球棒打伊，受不了才反擊等語。
    辯護人則以：丁○○持木棍攻擊被告，被告為了抵擋才有反
    擊的動作，與準強盜構成要件不符等語為被告辯護（見本院
    卷第88頁）。經查：
  (一)按刑法第329 條之規定旨在以刑罰之手段，保障人民之身體
    自由、人身安全及財產權，免受他人非法之侵害，以實現憲
    法第8 條、第22 條 及第15條規定之意旨。立法者就竊盜或
    搶奪而當場施以強暴、脅迫者，僅列舉防護贓物、脫免逮捕
    或湮滅罪證三種經常導致強暴、脅迫行為之具體事由，係選
    擇對身體自由與人身安全較為危險之情形，視為與強盜行為
    相同，而予以重罰。經該規定擬制為強盜罪之強暴、脅迫構
    成要件行為，乃指達於使人難以抗拒之程度者而言，是與強
    盜罪同其法定刑，此有大法官會議釋字第630 號解釋文參照
    。因而，被告於行竊之時或行為完成後，縱有防護贓物或脫
    免逮捕而當場施以強暴、脅迫之行為，若其所施用之強暴、
    脅迫等行為，尚未達於使人難以抗拒之程度，即不得以刑法
    第329條之準強盜罪相繩。
  (二)證人丁○○於偵查中結證稱：被告被發現後，就跳入水溝撿
    拾溝內泥沙挾雜小石塊丟伊，並持木棍作勢要攻擊伊，伊因
    閃躲跌倒才受傷；伊確實有拿球棒嚇他等語（見偵一卷第12
    頁至第14頁）；至本院審理中則結稱：被告衝下水溝想逃離
    現場，伊要抓他，並有動作要打他，被告以可能挾帶小石塊
    之臭水溝水潑伊，沒有用石頭、木棍打伊；伊因緊張，踩到
    爛泥巴摔倒並碰到樹幹而受傷；被告是因不想被抓住所以反
    擊等語（見本院卷第67頁至第69頁），其先於偵查中證稱被
    告有持木棍「作勢」，至本院審理中改稱被告並未持木棍，
    並參以證人乙○○於偵查中結證稱：只有看見老闆拿木棍打
    被告等語（見偵一卷第34頁），應認被告確實有以挾雜小石
    塊之水溝水潑證人丁○○，並未持木棍，又其縱然有持木棍
    ，亦係作勢攻擊，並未實際實施任何強暴、脅迫之行為，而
    證人丁○○所受有之傷害，係因踩到溝內爛泥滑倒碰到樹幹
    所致，並非因被告之攻擊行為而造成，均核與被告及辯護人
    所辯情節大致相符。是足認被告於行竊之時，遭證人丁○○
    發現，2 人發生追逐，雖被告意在脫免逮捕而朝證人丁○○
    潑含小石塊之水溝水，或作勢攻擊，此等行為尚難認係強暴
    、脅迫，亦無足以達到使人難以抗拒之程度。揆諸前開解釋
    意旨及說明，自不能適用刑法第329 條規定以強盜論處。從
    而，被告所為潑水及小石塊等行為，僅係為避免遭逮捕所表
    現之虛張聲勢，被害人即證人丁○○亦未因此達於難以抗拒
    之程度，核與上開準強盜罪所規範，需行為人有強暴、脅迫
    之行為，且需該行為對於被害人之身體自由與人身安全較為
    危險之情狀尚有不符。
  (三)綜上所述，公訴人認被告有當場對追捕之證人丁○○施以強
    暴，使丁○○受有傷害之行為，尚有未洽。然被告有於事實
    欄所載之時、地，竊取鐵製浪板而未得手等犯行，則如上述
    。本案事證業已明確，被告犯行洵堪認定，應依法論科。
三、被告於起訴所載時、地竊取主格公司之鐵製浪板而尚未得手
    ，核其所為，係犯刑法第320 條第3 項、第1 項之竊盜未遂
    罪，其已著手於犯罪行為之實行而不遂者，為未遂犯，爰依
    刑法第25條第2 項之規定，減輕其刑。至公訴人認係犯同法
    第329 條之準強盜罪，尚有未洽，業如上述，惟二者基礎犯
    罪事實同一，本院自得變更起訴法條逕予審判。爰審酌被告
    平日以打零工、資源回收維生，惟對於他人之財產未加尊重
    ，欠缺法治觀念，而貿然侵害他人之財產法益，且犯後猶飾
    詞否認犯行，欲圖卸責，行為多有不當；惟念其並前科，有
    本院院內索引卡紀錄表報表、臺灣高等法院被告前案紀錄表
    各1 份在卷可按（見本院卷第4 頁至第5 頁），且所竊取之
    物價值非鉅、並未得手，情節非重，及綜合考量被告係國小
    畢業、職業工、家境小康（見警卷教育程度欄、職業欄及家
    庭經濟狀況欄之記載），及其上開犯罪情節等相關情狀，酌
    情量處如主文所示之刑並諭知易科罰金之折算標準，以資懲
    儆。
據上論斷，應依刑事訴訟法第299 條第1 項前段、第300 條，刑
法第320 條第1 項、第3 項、第25條第2 項、第41條第1 項前段
，刑法施行法第1 條之1 ，判決如主文。
本案經檢察官甲○○到庭執行職務。
中    華    民    國    97    年    6     月    25    日
              刑事第二庭  審判長法  官  簡志瑩
                                法  官  錢衍蓁
                                法  官  呂明燕
以上正本證明與原本無異。
如不服本判決應於收受本判決後10日內向本院提出上訴書狀，並
應敘述具體理由，如未敘述上訴理由者，應於上訴期間屆滿後20
日內補提理由書狀於本院（均須按他造當事人之人數附繕本）「
切勿逕送上級法院」。
中    華    民    國    97    年    6     月    25    日
                                書記官  陳瓊芳
附錄本判決論罪之法條：
中華民國刑法第320條
意圖為自己或第三人不法之所有，而竊取他人之動產者，為竊盜
罪，處 5 年以下有期徒刑、拘役或 5 百元以下罰金。
意圖為自己或第三人不法之利益，而竊佔他人之不動產者，依前
項之規定處斷。
前二項之未遂犯罰之。


司法院資訊處製作；財團法人民間司法改革基金會備份。
